臺灣高等法院民事裁定
109年度抗字第324號
抗  告  人   耿憓蓁即耿淑珍

上列抗告人因與相對人彰化商業銀行股份有限公司間聲明異議事
件，對於中華民國109 年2 月13日臺灣臺北地方法院108 年度執
事聲字第184 號裁定提起抗告，本院裁定如下：
    主  文
抗告駁回。
抗告費用由抗告人負擔。
    理  由
一、抗告意旨略以：相對人以抗告人對其負有連帶保證債務為由
    ，於原法院民事執行處（下稱執行法院）以108年度司執助
    字第4719號執行事件（下稱系爭執行事件），就抗告人臺北
    中山郵局之存款新臺幣（下同）71萬7,711元（下稱系爭存
    款）聲請強制執行，惟抗告人已高齡72歲，無子嗣，無收入
    ，無謀生能力，亦無其他財產，患有多種退化性疾病，且須
    扶養高齡94歲之母親，抗告人之夫吳景亮亦從未對抗告人盡
    扶養義務，故系爭存款全部均為維持抗告人及共同生活之親
    屬未來生活、醫療所必需，不得強制執行。執行法院僅同意
    酌留其中13萬2,444元不予執行，實不足支應抗告人未來生
    活需要，且執行法院未通知相對人表示意見係違背程序正義
    ，相對人聲請系爭強制執行係與有過失且違反公共利益及誠
    信原則，爰聲請就系爭存款逾13萬2,444元部分亦不得強制
    執行，或再多予酌留抗告人生活必需費用，並抗告求予廢棄
    原裁定或另為適當之裁定等語。
二、按「債務人依法領取之社會保險給付或其對於第三人之債權
    ，係維持債務人及其共同生活之親屬生活所必需者，不得為
    強制執行。債務人生活所必需，以最近一年衛生福利部或直
    轄市政府所公告當地區每人每月最低生活費一點二倍計算其
    數額，並應斟酌債務人之其他財產。債務人共同生活親屬生
    活所必需，準用前項計算基準，並按債務人依法應負擔扶養
    義務之比例定其數額。執行法院斟酌債務人與債權人生活狀
    況及其他情事，認有失公平者，不受前三項規定之限制，但
    應酌留債務人及其扶養之共同生活親屬生活費用。」強制執
    行法第122 條第2項至第5項定有明文。又債務人對於第三人
    之債權，非必全部為維持債務人及其家屬生活之必要費用，
    如除去此項必要費用尚有餘額，仍非不得為強制執行（最高
    法院52年台上字第1683號判例意旨參照）。所稱維持債務人
    及其共同生活之親屬生活所必需，係指依一般社會觀念，維
    持最低生活客觀上所不可缺少者而言。
三、抗告人主張系爭存款債權逾13萬2,444元部分亦為其及共同
    生活之親屬生活所必需，依強制執行法第122條第2項規定亦
    不得為強制執行，或依同條第5項規定應予以酌留作為抗告
    人及所扶養共同親屬之生活費用云云。經查：
　㈠抗告人陳報其每月生活必需費用包括：日常消費支出1 萬元
    、醫藥及整復費2 萬7,900元（即每日900元 × 31日＝2萬7,9
    00元）、分擔母親扶養費用6,248 元（即3萬7,489元 ÷6 位
    扶養義務人＝6,248 元）（原法院司執助字卷第37頁），合
    計每月4 萬4,148 元，並提出戶籍謄本、所得資料清單、診
    斷證明書、傷情說明書等件為證（系爭執行事件卷宗第38頁
    至第43頁），堪予採信。
　㈡又抗告人名下查無其他財產，107年度所得為43元，固有綜合
    所得稅各類所得資料清單、全國財產稅總歸戶財產查詢清單
    可憑（原法院司執助字卷第39頁至第40頁），惟抗告人向國
    泰人壽保險股份有限公司、全球人壽保險股份有限公司、富
    邦人壽保險股份有限公司、友邦人壽保險股份有限公司投保
    人壽保險、傷害保險，其中仍有效之保險契約共計12筆，契
    約生效日橫跨76年至108年，有法務部高額壽險資訊連結作
    業查詢結果可稽（原法院執事聲字卷第17頁），顯見抗告人
    應有相當資力始能持續繳付保險費，並於108年4月、11月間
    仍有資力新增3筆保險，且抗告人如將所投保之保險予以解
    約，亦得取回保單價值準備金可供維持生活，故系爭存款當
    非全部均係維持債務人及其共同生活之親屬生活所必需，抗
    告人依強制執行法第122條第2項規定，聲請就系爭存款全部
    不得予以執行云云，即屬無據。
　㈢抗告人對相對人所負債務金額高達1,450萬元（原法院司執助
    字卷第4頁至第7頁參照），抗告人復查無其他可供執行之財
    產，則如將系爭存款債權逾13萬2,444元部分全部酌留為債
    務人及其扶養之共同生活親屬生活費用，對於相對人顯然有
    失公平。茲審酌抗告人係居住於高雄市，有戶籍謄本可稽（
    原法院司執助字卷第38頁、第50頁），如以行政院衛生福利
    部所公告之108 年度高雄市每人每月最低生活費1 萬3,099 
    元為基準（本院卷第45頁），依強制執行法第122 條第3 項
    規定乘以1.2 倍計算，為每月1 萬5,719 元（元以下四捨五
    入）。執行法院司法事務官具體參考抗告人所陳報每月生活
    必需之費用及項目，及其財產、收入、保險狀況，並斟酌抗
    告人之夫吳景亮實際上並未對抗告人負扶養義務之情，而未
    刪減其陳報之生活費用支出，按每月4 萬4,148 元計算抗告
    人及其扶養之共同生活親屬生活費用，並預留3個月緩衝期
    間以避免強制執行後短暫時間內資金供應可能無法完整銜接
    之情，依強制執行法第122條第5項規定酌留13萬2,444元作
    為抗告人及其扶養之共同生活親屬生活費用，已遠逾強制執
    行法第122 條第3 項規定每月生活費計算標準，尚無不合。
    從而，抗告人依強制執行法第122條第2項規定聲請就系爭存
    款債權逾13萬2,444元部分不得為強制執行，或依同條第5項
    規定聲請應予以酌留作為抗告人及所扶養共同親屬之生活費
    用云云，均屬無據。
　㈣抗告人另主張：相對人放款時評估有誤而與有過失，應依民
    法第217 條規定減輕或免除抗告人責任云云，核屬實體事項
    之爭執，非本件聲請執行程序所能審酌。又相對人依法為強
    制執行程序，亦難認有何違反公共利益、誠信原則或專以損
    害他人為目的之情，抗告人抗辯相對人對系爭存款為強制執
    行係違反民法第148條規定云云，亦非可採。又執行法院依
    強制執行法第122條第5項規定酌留債務人及其扶養之共同生
    活親屬生活費用，並未規定須由債權人表示意見，抗告意旨
    據以指摘執行法院違反程序正義云云，亦無可取。
  ㈤綜上所述，抗告人依強制執行法第122條第2項規定聲請就系
    爭存款債權逾13萬2,444元部分不得為強制執行，或依同條
    第5項規定聲請應予以酌留作為抗告人及所扶養共同親屬之
    生活費用云云，均屬無據。執行法院司法事務官裁定駁回其
    聲請，原裁定駁回其異議，均無不合，抗告意旨指摘原裁定
    不當，聲明廢棄，為無理由，應予駁回。
四、據上論結，本件抗告為無理由，爰裁定如主文。 
中　　華　　民　　國　　109 　年　　8 　　月　　6 　　日
                    民事第二庭    
                        審判長法  官  陳容正
                              法  官  劉素如     
                              法  官  王怡雯
正本係照原本作成。
本裁定除以適用法規顯有錯誤為理由外，不得再抗告。如提起再
抗告，應於收受送達後10日內委任律師為代理人向本院提出再抗
告狀。並繳納再抗告費新臺幣１千元。
中　　華　　民　　國　　109 　年　　8 　　月　　6 　　日

                              書記官  陳禹任